臺灣苗栗地方法院民事判決　九十年度重訴字第四三號
　　原　　　告　交通部台灣鐵路管理局
　　法定代理人　庚○○
　　送達代收人　辛○○
　　特別代理人　丙○○
　　被　　　告　戊○○○
　　訴訟代理人　己○○
　　被　　　告　乙○○
　　　　　　　　甲○○
　　　　　　　　丁○○
　　複 代 理人　杜英蕙
右當事人間請求拆屋還地事件，本院判決如左：
    主      文
被告苗栗鐵路承攬運送股份有限公司應將坐落苗栗縣苗栗市○○○段二四五、二四五
之十四地號土地上，如附圖所示編號Ａ面積二九五．二六平方公尺之石棉瓦磚木造地
上物拆除，並將土地返還原告。
被告苗栗鐵路承攬運送股份有限公司應給付原告新台幣壹佰伍拾萬肆仟柒佰伍拾玖元
，及自民國九十一年一月一日起至返還前項土地之日止，於每年一月及七月分別給付
原告按前項土地各年度申報地價百分之二．五計算之使用補償金。
原告其餘之訴駁回。
訴訟費用由被告苗栗鐵路承攬運送股份有限公司負擔六分之五，餘由原告負擔。
本判決原告勝訴部分於原告以新台幣貳佰伍拾伍萬元為被告苗栗鐵路承攬運送股份有
限公司供擔保後，得為假執行。
原告其餘假執行之聲請駁回。
    事      實
甲、原告方面：
一、聲明：求為判決(一)被告苗栗鐵路承攬運送股份有限公司（以下簡稱苗鐵公司）應
    將坐落苗栗縣苗栗市○○○段二四五、二四五之十四地號土地（以下簡稱系爭二
    筆土地）上，如附圖所示編號Ａ面積二九五．二六平方公尺之石棉瓦磚木造地上
    物拆除，並將土地返還原告。(二)被告應連帶給付原告新台幣（下同）一百八十萬
    八千八百二十元，及自民國九十一年一月一日起至返還前項土地之日止，按每半
    年（即每年一月一日至六月三十日為上半年，七月一日至十二月三十一日為下半
    年）以前項土地當年度申報地價百分之二．五計算之使用補償金。(三)願供擔保，
    請准為假執行之宣告。
二、陳述：
(一)緣坐落苗栗縣苗栗市○○○段二四五、二四五之十四及二四五之二四九地號三筆
    土地均為原告所管理之國有土地，嗣於八十三年間，被告苗鐵公司邀同邱仕昌及
    被告乙○○擔任連帶保證人，與原告簽訂台灣省省有基地租賃契約，向原告承租
    前開三筆土地，雙方約定租期自八十三年一月一日起至八十五年十二月三十一日
    止，租金則按系爭三筆土地當期申報地價年息百分之五計算，於每年一月、七月
    分二期繳納，被告苗鐵公司應依原告所開繳納通知書規定期限自動向指定繳款處
    所繳納，違約者，並應依兩造租賃契約第五條約定，依所逾期限，未滿一個月者
    ，照欠額加收百分之二，一個月以上未滿二個月者，加收百分之四，二個月以上
    未滿三個月者，加收百分之八，超過三個月以上者，加收百分之十之逾期違約金
    。雙方並於系爭租賃契約第十四條約定，租期屆滿時，租賃關係即行終止，承租
    人如有意續租，應於期滿前一個月向出租機關申請換訂租約，否則視為無意續租
    ，承租人未辦理換約續租仍使用者，應按租金計算方式繳納使用補償金，並不得
    主張民法第四百五十一條之適用及其他異議。被告苗鐵公司於承租前開三筆土地
    後，即於其上建築磚木造鋼筋水泥平房、倉庫及辦公室使用，位置面積即如附圖
    所示編號Ａ、Ｂ、Ｃ、Ｄ四棟建物，詎被告苗鐵公司自八十五年起即未依約繳租
    ，而系爭三筆土地之租賃契約期間已於八十五年十二月三十一日屆滿，則被告苗
    鐵公司於租賃契約終止繼續占用系爭三筆土地，即屬無權占有，原告自得本於所
    有人管理人地位，依民法第七百六十七條之規定，請求被告苗鐵公司拆除前開四
    棟地上物，並返還系爭三筆土地，又被告苗鐵公司已於原告起訴後之九十年十二
    月三十一日自行拆除如附圖所示編號Ｂ、Ｃ、Ｄ三棟地上物並返還土地，僅餘坐
    落系爭二筆土地上如附圖所示編號Ａ之地上物迄未拆除，則原告訴之聲明第一項
    減縮請求被告苗鐵公司應將坐落系爭二筆土地上，如附圖所示編號Ａ面積二九五
    ．二六平方公尺之石棉瓦磚木造地上物拆除，並將土地返還原告。
(二)又被告苗鐵公司既積欠八十五年上、下期租金尚未繳納，迄今已逾期三個月以上
    ，原告自得依兩造租賃契約第四條及第五條之約定，請求被告苗鐵公司給付積欠
    之租金並照欠額加計百分之十之違約金，又如附圖所示編號Ｂ、Ｃ、Ｄ之三棟地
    上物，被告苗鐵公司係至九十年十二月三十一日始完全拆除，原告依本件基地租
    賃契約第十四條之規定，亦得請求被告苗鐵公司給付自八十六年一月一日無權占
    用之日起，至九十年十二月三十一日拆除返還之日止之使用補償金及滯納違約金
    ；另如附圖所示編號Ａ之地上物，迄今仍未拆遷返還土地，則被告苗鐵公司自應
    給付自九十一年一月一日起，至該地上物拆除並返還原告之日止之使用補償金及
    滯納違約金。按系爭土地為公有土地，依平均地權條例施行細則第廿一條，其公
    告地價即為申報地價，茲依系爭土地各年度之公告地價，計算被告苗鐵公司自八
    十五年迄今所積欠之租金、使用補償金及滯納違約金，均如附表一所示。復邱仕
    昌及被告乙○○既為系爭租賃契約之連帶保證人，自應與被告苗鐵公司共負連帶
    給付之責任，詎連帶保證人邱仕昌已於八十七年十二月一日死亡，其繼承人為被
    告乙○○、甲○○、邱碧玉、丁○○，則邱仕昌所負之前開債務，自應由彼四人
    繼承並共負連帶清償負任。爰依租賃契約、連帶保證及繼承之法律關係，訴請被
    告應連帶給付原告一百八十萬八千八百二十元，及自九十一年一月一日起至返還
    前項土地之日止，按每半年（即每月一月一日至六月三十日為上半年，七月一日
    至十二月三十一日為下半年）以前項土地當年度申報地價百分之二．五計算之使
    用補償金，如訴之聲明第二項所示。
三、對被告抗辯所為之陳述：
(一)被告苗鐵公司辯稱其等間之租賃契約既已於八十五年間終止，則原告訴請其給付
    自八十六年起之使用補償金及滯納違約金，即無理由云云。惟查，被告苗鐵公司
    於八十五年間租賃契約終止後，仍繼續占用系爭三筆土地，迄於九十年十二月三
    十一日，雖已自行拆除如附圖所示編號Ｂ、Ｃ、Ｄ三棟地上物，惟尚餘坐落系爭
    二筆土地上如附圖所示編號Ａ之地上物迄未拆除，依其等租賃契約第十四條之約
    定，被告苗鐵公司自負有按原租約約定之租金計算方式繳納使用補償金及滯納違
    約金，均如附表一所示，則被告苗鐵公司前開所辯尚非足採。
(二)至被告乙○○、甲○○、戊○○○及丁○○雖辯稱被告乙○○及其等之被繼承人
    邱仕昌均未於簽訂系爭租賃契約時到場，亦未同意擔任系爭租賃契約之連帶保證
    人，復未於該租賃契約上簽名蓋章，而原告亦未曾派員與被告乙○○或其等之被
    繼承人邱仕昌對保，則渠等自無庸負連帶清償之義務云云。惟查，被告乙○○確
    曾於簽訂租賃契約時到場，並親自交付印章與原告之職員王善謨蓋用，至系爭租
    賃契約上被告乙○○之署押雖係由王善謨代簽，惟王善謨於代簽之初，已徵得被
    告乙○○同意，則被告乙○○自應受系爭租約效力之拘束，負連帶給付之責任。
    至於邱仕昌雖未於簽訂租賃契約時到場，惟其確已同意擔任系爭租約之連帶保證
    人，並將印章交付且授權被告苗鐵公司之法定代理人邱仕棠蓋用，又系爭租約上
    邱仕昌之印文，雖經送鑑定遭鑑定機關以租約之印文有欠清晰為由而未予鑑認，
    惟就肉眼判斷，該印文之大小、筆劃、型式，均與卷附邱仕昌印鑑卡上之印鑑章
    相符，且據證人王善謨證述，該印文係於訂約時由邱仕棠交付蓋用，而蓋用當時
    邱仕棠及乙○○均在場，倘邱仕棠有未經同意擅自偽刻邱仕昌之印章，則在場邱
    仕昌之子乙○○豈會當場未為發覺並未為反對？再參諸證人王善謨係初次與彼等
    辦理租賃簽約事宜，邱仕昌之年籍資料若非確由到場之邱仕棠、乙○○所提供，
    證人王善謨自無從捏造，況證人王善謨早已退休，已不受原告節制，殊無偏袒原
    告之必要，則邱仕昌之印文應確係經邱仕昌本人同意後交由邱仕棠轉由王善謨代
    蓋，是系爭租約對邱仕棠自亦生拘束效力，則被告乙○○、甲○○、戊○○○及
    丁○○上開所辯亦非足採。
四、證據：提出台灣省省有基地租賃契約書、經濟部中部辦公室經八八中辦三管字第
    一四二三０五號函、經九０中辦三管字第０九０三０八八一五七０號函、台灣鐵
    路管理局台中工務段中工產字第一七九九號、第二二九九號函及台灣鐵路管理局
    八六鐵工產字第○二六一八五號函各一件、土地登記簿謄本三件、戶籍謄本五件
    （均影本）為證，並聲請訊問證人王善謨、勘驗現場及向苗栗縣苗栗市戶政事務
    所調取邱仕昌及乙○○之全部印鑑登記卡原本資料。
乙、被告苗鐵公司方面：
一、聲明：駁回原告之訴。
二、陳述：
    對於曾與原告簽訂前開租賃契約，且積欠八十五年間之租金迄未清償等情並不爭
    執，又其確於簽訂租賃契約後，在承租之三筆土地上建造如附圖所示編號Ａ、Ｂ
    、Ｃ、Ｄ四棟地上物使用，惟其已於原告提起本件訴訟後，自行拆除如附圖所示
    編號Ｂ、Ｃ、Ｄ三棟建物，現僅餘如附圖所示編號Ａ之地上物迄未拆除，則對於
    原告訴請其應將系爭二筆土地上，如附圖所示編號Ａ面積二九五．二六平方公尺
    之石棉瓦磚木造地上物拆除，並將土地返還原告並無意見，惟兩造之租賃契約既
    已於八十五年間終止，則原告另請求其應給付自八十六年間起按原租約所定租金
    計算方式之使用補償金及滯納違約金，並無理由。
三、證據：提出照片六禎為證。
丙、被告乙○○、甲○○及丁○○方面：
一、聲明：求為判決(一)駁回原告之訴。(二)如受不利判決，願供擔保請准免予假執行。
二、陳述：
(一)被告乙○○、甲○○、戊○○○及丁○○之被繼承人邱仕昌及被告乙○○均未曾
    在系爭租賃契約之保證人欄內蓋章簽名，而原告亦不曾派人向邱仕昌及被告乙○
    ○辦理系爭租賃契約之對保程序，又經閱卷後發現前述租賃契約保證人欄「邱仕
    昌」、「乙○○」之簽名均係出於同一人之筆跡，不惟如此，就連對保欄內「邱
    仕昌」、「乙○○」之筆跡亦與對保欄人內書寫人之筆跡相同，其對保程序顯然
    不實在，邱仕昌及乙○○之簽名及印文應屬偽造。茲詳述如下：
  1.有關邱仕昌部分：
    否認邱仕昌在租賃契約上擔任保證人，邱仕昌從未到場，亦未在租賃契約上簽名
    蓋章，而證人王善謨亦未曾與之對保。
  2.有關乙○○部分：
    被告乙○○嚴正否認有親自前往證人王善謨處辦理本件租賃契約，亦無出示身分
    證予王善謨核對身分辦理本件簽約手續，更未將印章交付證人王善謨在契約內用
    印。若乙○○有前往辦理簽約手續，為何未被要求在對保欄內簽名？按理簽約時
    當事人本人不一定親自到場，但對保欄內之簽名，則應由本人親自到場簽署，始
    得認定本件契約確實出於本人之意思表示無誤，豈有對保人王善謨代理乙○○在
    對保欄內簽名之理？足證證人王善謨之證詞與經驗法則不符，不能率予採信。
(二)縱上所述，原告主張被告乙○○、甲○○、丁○○及戊○○○之先父邱仕昌及被
    告乙○○本人有在系爭租賃契約書保證人欄內簽名蓋章乙節，尚不能證明為真實
    ，自不能徒令該偽造之簽名、印文，責令由被告乙○○、甲○○、丁○○及戊○
    ○○負連帶責任。
三、證據：聲請向苗栗縣苗栗市戶政事務所調取邱仕昌及乙○○設定印鑑時之申請書
    原本，並將印鑑卡及印鑑申請書送內政部警政署刑事警察局鑑定。
丁、被告戊○○○方面：
    被告戊○○○未於最後言詞辯論期日到場，惟據其前到場所為之聲明及陳述略以
    ：
一、聲明：駁回原告之訴。
二、陳述：
    被告戊○○○之被繼承人邱仕昌並未擔任系爭租賃契約之連帶保證人，亦未曾到
    場辦理系爭租賃契約之相關事宜，復未於租賃契約上簽名蓋章，而證人王善謨亦
    未曾與邱仕昌對保，則原告依租約、連帶保證及繼承之法律關係，訴請其應與被
    告乙○○、甲○○及丁○○應負連帶給付之責，並無理由。
戊、本院依聲請勘驗現場，並囑託苗栗縣苗栗地政事務所實施測量。
    理      由
一、按對於無訴訟能力人為訴訟行為，因其無法定代理人，或其法定代理人不能行代
    理權，恐久延而受損害者，得聲請受訴法院之審判長選任特別代理人，民事訴訟
    法第五十一條第一項定有明文。又所謂法定代理人不能行代理權，不僅指法律上
    不能而言，並包括事實上之不能在內。經查，邱仕棠為被告苗鐵公司之法定代理
    人，於苗鐵公司董事長邱任棠死亡未補選前，既無法定代理人，為不使訴訟延遲
    而受損害，揆諸前開說明，選任丙○○為被告苗鐵公司之特別代理人，合先敘明
    。
二、本件被告戊○○○經受合法通知，未於最後言詞辯論期日到場，核無民事訴訟法
    第三百八十六條各款所列情形，爰依原告之聲請，准由其一造辯論而為判決。
三、按國有財產撥給各地國家機關使用者，名義上雖仍為國有，實際上即為使用機關
    行使所有人之權利，故准由管領機關起訴，代國家主張所有權人之權利，最高法
    院著有五十一年台上字第二六０八號判例足資參照。經查，坐落苗栗縣苗栗市○
    ○○段二四五、二四五之十四及二四五之二四九地號三筆土地均為中華民國所有
    ，並交由原告管理，此有土地登記簿謄本三件附卷足稽，揆諸前開說明，原告自
    得為本件訴訟當事人，併此敘明。
四、本件原告起訴主張坐落苗栗縣苗栗市○○○段二四五、二四五之十四及二四五之
    二四九地號三筆土地均為原告所管理之國有土地，嗣於八十三年間，被告苗鐵公
    司邀同邱仕昌及被告乙○○擔任連帶保證人，與原告簽訂台灣省省有基地租賃契
    約，向原告承租前開三筆土地，雙方約定租期自八十三年一月一日起至八十五年
    十二月三十一日止，租金則按系爭土地當期申報地價年息百分之五計算，於每年
    一月、七月分二期繳納，逾期繳納者，則依兩造租賃契約第五條約定計付違約金
    。被告苗鐵公司於承租前開三筆土地後，即於其上建造如附圖所示編號Ａ、Ｂ、
    Ｃ、Ｄ四棟建物，詎被告苗鐵公司自八十五年起即未依約繳租，而系爭三筆土地
    之租賃契約期間已於八十五年十二月三十一日屆滿，則被告苗鐵公司於租賃契約
    終止後繼續占用系爭三筆土地，即屬無權占有，原告自得本於所有人管理人地位
    ，依民法第七百六十七條之規定，請求被告苗鐵公司拆除前開四棟地上物，並返
    還系爭三筆土地，又被告苗鐵公司已於原告起訴後之九十年十二月三十一日自行
    拆除如附圖所示編號Ｂ、Ｃ、Ｄ三棟地上物，僅餘坐落系爭二筆土地上如附圖所
    示編號Ａ之地上物迄未拆除，則原告訴之聲明第一項減縮請求被告苗鐵公司應將
    坐落系爭二筆土地上，如附圖所示編號Ａ面積二九五．二六平方公尺之石棉瓦磚
    木造地上物拆除，並將土地返還原告。又被告苗鐵公司既積欠八十五年上、下期
    租金尚未繳納，迄今已逾期三個月以上，原告自得依兩造租賃契約第四條及第五
    條之約定，請求被告苗鐵公司給付積欠之租金並照欠額加計百分之十之違約金，
    又如附圖所示編號Ｂ、Ｃ、Ｄ之三棟地上物，被告苗鐵公司係至九十年十二月三
    十一日始完全拆除，並將坐落基地騰空返還，原告依本件基地租賃契約第十四條
    之規定，亦得請求被告苗鐵公司給付自八十六年一月一日無權占用之日起，至九
    十年十二月三十一日拆除返還之日止之使用補償金及滯納違約金；另如附圖所示
    編號Ａ之地上物，迄今仍未拆遷返還土地，則被告苗鐵公司自應給付自九十一年
    一月一日起，至該地上物拆除並返還原告之日止之使用補償金及滯納違約金，均
    如附表一所示。再邱仕昌及被告乙○○既為系爭租賃契約之連帶保證人，自應與
    被告苗鐵公司共負連帶給付之責任，詎連帶保證人邱仕昌已於八十七年十二月一
    日死亡，其繼承人為被告乙○○、甲○○、邱碧玉、丁○○，則邱仕昌所負之前
    開債務，自應由彼四人繼承並共負連帶清償負任，爰依租賃契約、連帶保證及繼
    承之法律關係，訴請被告應連帶給付原告一百八十萬八千八百二十元，及自九十
    一年一月一日起至返還前項土地之日止，按每半年以前項土地當年度申報地價百
    分之二．五計算之使用補償金。
五、被告苗鐵公司以對於曾與原告簽訂前開租賃契約，且積欠八十五年間之租金迄未
    清償等情並不爭執，又其確於簽訂租賃契約後，在承租之三筆土地上建造如附圖
    所示編號Ａ、Ｂ、Ｃ、Ｄ四棟地上物使用，惟其已於原告提起本件訴訟後，自行
    拆除如附圖所示編號Ｂ、Ｃ、Ｄ三棟建物，現僅餘如附圖所示編號Ａ之地上物迄
    未拆除，對於原告訴請其應將系爭二筆土地上，如附圖所示編號Ａ面積二九五．
    二六平方公尺之石棉瓦磚木造地上物拆除，並將土地返還原告並無意見，惟兩造
    之租賃契約既已於八十五年間終止，則原告另請求其應給付自八十六年間起按原
    租約所定租金計算方式之使用補償金及滯納違約金，並無理由等語置辯。而被告
    乙○○、甲○○、戊○○○及丁○○則以被告乙○○及其等之被繼承人邱仕昌均
    未於簽訂系爭租賃契約時到場，亦未同意擔任系爭租賃契約之連帶保證人，復未
    於該租賃契約上簽名蓋章，而原告亦未曾派員與被告乙○○或其等之被繼承人邱
    仕昌對保，則渠等自無庸負連帶清償之義務等語，資為抗辯。
六、查原告主張前開三筆土地均為原告所管領之國有土地，嗣於八十三年間，被告苗
    鐵公司與原告簽訂系爭租賃契約，向原告承租前開三筆土地，租賃期間自八十三
    年一月一日起至八十五年十二月三十一日止，租金則按系爭土地當期申報地價年
    息百分之五計算，於每年一月、七月分二期繳納，逾期繳納則依兩造租賃契約第
    五條約定加計違約金，被告苗鐵公司於承租前開三筆土地後，即於其上建造如附
    圖所示編號Ａ、Ｂ、Ｃ、Ｄ四棟地上物使用，詎被告苗鐵公司自八十五年間起即
    未依約繳納租金，而系爭租賃契約已於八十五年十二月三十一日終止，又被告苗
    鐵公司於原告提起本件訴訟後，業已自行拆除如附圖所示編號Ｂ、Ｃ、Ｄ三棟建
    物，並於八十九年十二月三十一日，將前開三棟建物坐落基地清理完畢返還原告
    ，現僅餘如附圖所示編號Ａ之地上物迄未拆除之事實，業據其提出與所述相符之
    台灣省省有基地租賃契約書及土地登記簿謄本等件為證，且為被告所不爭執，復
    經本院至現場勘驗明確，並囑託苗栗縣苗栗地政事務所派員實施測量，有勘驗筆
    錄、現況照片及複丈成果圖在卷可按，自堪信原告前開主張為真實。
七、查被告苗鐵公司積欠八十五年之租金尚未繳納，迄今已逾期超過三個月以上等情
    ，已如前述，又依系爭租賃契約第四條約定：「應繳租金按出租機關依法令所訂
    租金率（當期申報地價總價年息５％）計算，分期繳納。租金率調整時，承租人
    願自調整之月份起，按新租金率計算租金。」及第五條約定：「租金於每年一月
    、七月分兩期繳納（出租機關得視需要於契約內另訂繳納時間、期數），承租人
    應依出租機關所開繳納通知書規定期限（原則為該月一日至三十日），自動向指
    定繳款處所繳納，逾期不繳以違約論。承租人地址變更時，應即通知出租機關更
    正，如不通知，致出租機關依租約所載地址寄發租金繳納通知書被退回者，視同
    違約。承租人違約者均應依左列各款加收違約金，並不得異議：(一)逾期繳納未滿
    一個月者，照欠額加收百分之二。(二)逾期繳納在一個月以上未滿二個月者，照欠
    額加收百分之四。(三)逾期繳納在二個月以上未滿三個月者，照欠額加收百分之八
    。(四)逾期繳納在三個月以上者，一照欠額加收百分之十。承租人逾租金繳納期限
    未接到租金繳納通知書者，應於約定期滿日起一週內自動洽出租機關補單繳納，
    逾期未申請者，此照前項標準計收違約金。」等語，此有兩造所不爭之租賃契約
    約定條款附卷可參，自堪信實在。按公有土地以土地之公告地價為申報地價，免
    予申報，平均地權條例施行細則第廿一條定有明文。查系爭三筆土地均為公有土
    地，則其公告地價即為申報地價。第查，關於系爭二四五地號土地，自八十三年
    七月起至八十六年六月止之申報地價為每平方公尺五千五百二十元，系爭二四五
    之十四地號土地，自八十三年七月起至八十六年六月止之申報地價為每平方公尺
    六千七百元，又系爭二四五之二四九地號土地，自八十三年七月起至八十六年六
    月止之申報地價為每平方公尺六千七百元，此有原告所提系爭三筆土地之地價謄
    本附卷可按，又被告苗鐵公司所承租系爭二四五地號土地之面積為八四四．八四
    平方公尺，系爭二四五之十四地號土地之面積為一四八．二０平方公尺，系爭二
    四五之二四九地號土地之面積則為一二八．四平方公尺，準此，原告依前開租賃
    契約之約定，請求被告苗鐵公司給付八十五年間所積欠之租金加計違約金共三十
    五萬八千四百二十一元（計算式詳如附表一編號乙），於法尚無不合，應予准許
    。
八、原告另主張被告苗鐵公司於系爭租賃契約終止後，仍繼續占用系爭三筆土地，自
    屬無權占有，則其自得依租約之約定，訴請被告苗鐵公司按租金計算方式給付使
    用補償金及滯納違約金等語。至被告苗鐵公司辯稱其與原告間之租約既已於八十
    五年間終止，則原告訴請其給付自八十六年起之使用補償金及滯納違約金，即無
    理由云云；而被告乙○○、甲○○及丁○○則以使用補償金應以被告苗鐵公司實
    際占用面積為計算基準，並非以被告苗鐵公司所承租之面積為計算之依據等語置
    辯。是本件所應審究者為(一)原告依系爭租約之約定，訴請被告苗鐵公司給付使用
    補償金及滯納違約金，是否有理由。(二)使用補償金應以實際占用面積為計算基準
    或承租面積為計算依據。
(一)原告依系爭租約之約定，訴請被告苗鐵公司給付使用補償金及滯納違約金，是否
    有理由。
  1.按城市地方房屋之租金，以不超過土地及其建築物申報總價額年息百分之十為限
    ；又此項規定，於租用基地建築房屋之情形亦準用之，土地法第九十七條第一項
    及第一百零五條分別定有明文。查依系爭租賃契約第十四條約定：「本租約租期
    屆滿時，租賃關係即行終止，出租機關不另通知，承租人如有意繼續租用，應於
    租期屆滿前一個月，自動向出租機關申請換訂租賃契約，否則出租機關視為無意
    續租。租期屆滿後，承租人未經辦理換約續租仍為使用者，應負損害賠償責任，
    按租金計算方式繳納使用補償金，並不得主張民法第四百五十一條之適用及其他
    異議。」等語，此有系爭租賃契約在卷可按。經查，被告苗鐵公司於系爭租賃契
    約終止後，仍繼續占用使用系爭三筆土地，嗣於原告提起本件訴訟後，始自行拆
    除如附圖所示編號Ｂ、Ｃ、Ｄ三棟建物，並於八十九年十二月三十一日，將前開
    三棟建物坐落基地清理完畢返還土地，現僅餘如附圖所示編號Ａ之地上物迄未拆
    除等情，業如前述，則被告苗鐵公司於前開租賃契約終止後，即無占有使用系爭
    三筆土地之合法權源，詎其竟繼續無權占有系爭三筆土地，依社會通常觀念，自
    已造成原告無法使用系爭三筆土地之損害，而被告苗鐵公司亦獲得相當於租金之
    利益（最高法院六十一年度台上字第一六九五號判例意旨參照）。本院審酌原告
    與被告苗鐵公司於簽訂系爭租賃契約時，除就其等於租賃期間內雙方之權利義務
    詳為規範外，並已於租賃契約第十四條約明，租賃契約終止後，倘承租人之被告
    苗鐵公司仍繼續占用承租土地，尚應依租金計算方式繳納所獲之不當得利即使用
    補償金，經核前開約定，並未違反法律之強制、禁止規定，亦無何違背公共秩序
    或善良風俗之情，此外，並斟酌系爭二四五地號土地面對鐵道，因火車往來頻繁
    ，聲音吵雜，不適居住，其上除被告苗鐵公司原所建造如附圖所示編號Ｂ、Ｃ、
    Ｄ三棟建物，周圍尚有幾棟老舊無人使用之倉庫，至系爭二四五之十四及二四五
    之二四九地號二筆土地則位於三西巷上，周邊雖有部分住家，然並無商業活動，
    惟前開三筆土地步行約三分鐘可抵火車站及客運站，車行約五分鐘可達為公路及
    中山路，交通堪稱相當便利，另為公路及中山路上商家林立，商業機能活絡完善
    等各情，本院認前開租賃契約所約定依系爭三筆土地每年申報地價百分之五計算
    使用補償金，尚屬適當，是原告此部分請求即無不合，則被告苗鐵公司辯稱並無
    給付自八十六年起使用補償金之義務云云，尚非足採。
  2.至原告另主張被告苗鐵公司除須依原租約約定按租金計算方式給付使用補償金外
    ，尚須依原租約之約定給付滯納違約金云云。惟查，系爭租賃契約既已於八十五
　　年十二月三十一日終止，則原告與被告苗鐵公司間就原租賃契約所規範租賃期間
　　內雙方之權利、義務關係即告終結，是被告苗鐵公司縱於租賃契約終止後繼續無
　　權占用系爭三筆土地，惟此乃不當得利之法律範疇，而其等既於訂立前開租賃契
　　約時，就被告苗鐵公司於租賃契約終止後繼續占用所獲之利益，明確約定仍應按
　　原租金之計算方式給付不當利得即使用補償金，經核此部分之約定亦無不當之情
　　，詳如前述，則原告及被告苗鐵公司仍應受此部分約定之拘束，惟系爭租賃契約
　　既已終止，自無何違約可言，而依系爭租賃契約第十四條所謂「按租金計算方式
　　繳納使用補償金」之「租金計算方式」約定，應係指第四條「應繳租金按出租機
　　關依法令所訂租金率計算（當期申報地價總價年息百分之五）」之意，亦即使用
　　補償金之繳付仍應按當期申報地價總價年息百分之五計算，然觀之前開契約文義
　　並無何除繳納使用補償金外，尚須給付違約金之文字約定，況系爭租賃契約既已
　　終止，自無何違約情事可言，則原告前開主張被告苗鐵公司尚須依原租約之約定
　　給付滯納違約金云云，並不足採。
(二)使用補償金應以實際占用面積為計算基準或承租面積為計算依據。
    按無權占有他人土地，可能獲得相當於租金之利益，此為社會之通常觀念，又占
    有人所受利益，係指使用本身，則所有人請求給付使用補償金之範圍，自應以占
    有人所受之利益為度。查系爭租賃契約終止後，被告苗鐵公司雖未即拆遷原所建
    造如附圖所示編號Ａ、Ｂ、Ｃ、Ｄ四棟地上物，仍繼續無權占用，揆諸前開說明
    ，堪認其所受利益僅限於其占有使用之範圍，經本院囑託苗栗地政事務所就前開
    四棟地上物所分別占用系爭三筆土地之位置、面積測量，經函覆編號Ａ建物占用
    二四五地號土地之面積為一六八．七二平方公尺、二四五之十四地號土地之面積
    為一二六．五四平方公尺，編號Ｂ建物占用二四五地號之面積為三一七．八０平
    方公尺，編號Ｃ建物占用二四五地號土地之面積為二六六．四平方公尺，二四五
    之二四九地號土地之面積為十一．一平方公尺，編號Ｄ建物占用二四五地號土地
    之面積為二二六．三二平方公尺，二四五之二四九地號土地之面積為十一．０四
    平方公尺，此有建物測量成果圖在卷足憑，此外，原告並未能舉證證明被告苗鐵
    公司除前開四棟建物所占用之土地外，尚有占有使用系爭三筆土地內其他部分土
    地之情，自難遽為有利於原告之認定，則其主張以原承租面積為計算使用補償金
    之基準洵非足採，被告乙○○、甲○○及丁○○辯稱應以實際占用面積為計算使
    用補償金之依據堪可採信。
(三)準據上述，茲將被告苗鐵公司應給付之使用補償金之數額核算如下：
    關於系爭二四五地號土地，自八十三年七月起至八十六年六月止之申報地價為每
    平方公尺五千五百二十元，自八十六年七月起迄今之申報地價則均為每平方公尺
    五六千百零八元；系爭二四五之十四地號土地，自八十三年七月起至八十六年六
    月止之申報地價為每平方公尺六千七百元，自八十六年七月起迄今之申報地價則
    均為每平方公尺六千七百六十七元；又系爭二四五之二四九地號土地，自八十三
    年七月起至八十六年六月止之申報地價為每平方公尺六千七百元，自八十六年七
    月起至八十九年六月止之申報地價為每平方公尺六千七百三十一元，自八十九年
    七月起迄今之申報地價則為每平方公尺六千三百四十九．七元，此有原告所提系
    爭三筆土地之地價謄本附卷可按，又被告苗鐵公司所實際占用系爭二四五地號土
    地之面積為九七九．二四平方公尺，惟原告僅減縮請求八四四．八四平方公尺，
    系爭二四五之十四地號土地所實際占用之面積為一二六．五四平方公尺，至系爭
    二四五之二四九地號土地之實際占用面積則為二二．一四平方公尺，此並有建物
    測量成果圖在卷可按，準此，原告依前開租賃契約之約定，請求被告苗鐵公司給
    付八十六年至八十九年間之使用補償金共一百十四萬六千三百三十八元（計算式
    詳如附表二），洵屬於法有據，應予准許。
九、原告又主張邱仕昌及被告乙○○既均擔任被告苗鐵公司所簽訂系爭租賃契約之連
    帶保證人，則其等就被告苗鐵公司所負之債務，應負連帶清償之責任，又邱仕昌
    已於八十七年十二月一日死亡，則法定繼承人之被告乙○○、甲○○、邱碧玉及
    丁○○自應就邱仕昌所負之前開債務繼承並連帶償還云云，至被告乙○○、甲○
    ○、邱碧玉及丁○○就其等確為邱仕昌之法定繼承人等情固不爭執，惟另以前揭
    情詞置辯。
(一)按民事訴訟如係由原告主張權利者，應先由原告負舉證之責，若原告先不能舉證
    ，以證實自己主張之事實為真實，則被告就其抗辯事實即令不能舉證，或其所舉
    證據尚有疵累，亦應駁回原告之請求，最高法院著有十七年上字第九一七號判例
    足資參照。
(二)關於邱仕昌部分：
    查據系爭租賃契約之承辦員即證人王善謨結證稱：辦理系爭租賃契約時，共有二
    人到場，一位是邱仕棠，一位即是我剛才指認的丙○○，邱仕棠說丙○○是保證
    人，共拿出二張身分證（乙○○及邱仕棠）及三個印章，至於邱仕昌的年籍資料
    ，是邱仕棠告訴我的，並無出示邱仕昌的身分證，事後並未電話確認，亦未見過
    該人等語（見本院九十一年二月七日言詞辯論筆錄），依證人王善謨前開證詞，
    堪認邱仕昌從未於簽訂系爭租賃契約時到場，而證人王善謨事後亦未曾與邱仕昌
    謀面或確認對保事宜，此為兩造所不爭執，自堪信真實。至依證人王善謨前開證
    詞縱足認邱仕棠曾交付刻有『邱仕昌』姓名之印章蓋用，惟經本院將系爭租賃契
    約書原本與邱仕昌於戶政機關留存之印鑑登記申請書、印鑑證明申請書及印鑑卡
    等資料檢送內政部警政署刑事警察局鑑定，經該局採用特徵比對之鑑驗方法鑑驗
    後，函覆認為：「一、筆跡部分：租賃契約書上『邱仕昌』簽名筆跡與七十八年
    二月二十三日印鑑登記申請書、印鑑證明申請書、印鑑卡上『邱仕昌』簽名筆跡
    不相符。二、印文部分：因租賃契約上邱仕昌印文欠清晰，歉難認定。」等語，
    此有該局刑鑑字第二三三八九二號鑑驗通知書在卷可按，實難遽認租賃契約書上
    『邱仕昌』上之印文確與印鑑登記申請書、印鑑證明申請書、印鑑卡上『邱仕昌
    』之印文同一，復參以，邱仕昌並未於簽訂租賃契約時到場，甚且未提供任何身
    分資料以供核對，而原告之承辦人員亦未曾再與邱仕昌確認系爭租約之對保事宜
    ，甚且系爭租賃契約上所登載邱仕昌之身分證統一編號經與邱仕昌之除戶謄本登
    載之身分證統一編號核對並不相符，此亦未據承辦人員事後詳加查核。此外，原
    告就前開『邱仕昌』之印章確為真正，且係邱仕昌親交與邱仕棠並授權蓋用云云
    ，並未能舉證以實其說，揆諸前開說明，應認其此部分主張並非足採。
(三)關於乙○○部分：
    查據系爭租賃契約之承辦員即證人王善謨固於本院證述：「土地租賃契約書是我
    寫的，簽約時乙○○、邱仕棠有到場，他們都有將身分證給我核對．．．．。」
    等語（見本院九十年十一月二十二日言詞辯論筆錄），惟經本院通知被告乙○○
    親自到庭，並請證人王善謨當庭指認，證人王善謨直指被告苗鐵公司之特別代理
    人丙○○為乙○○，經告知證人王善謨所指認之人係丙○○並非乙○○，並請證
    人王善謨再次確認，證人王善謨仍堅稱：印象中真的只有見過丙○○，乙○○則
    完全沒有見過，辦理系爭租賃契約時，共有二人到場，一位是邱仕棠，一位即是
    我剛才指認的丙○○，邱仕棠說丙○○是保證人，共拿出二張身分證（乙○○及
    邱仕棠）及三個印章，至於邱仕昌的年籍資料，是邱仕棠告訴我的，並無出示邱
    仕昌的身分證，事後並未電話確認，亦未見過該人等語（見本院九十一年二月七
    日言詞辯論筆錄），依證人王善謨前開證詞，堪認被告乙○○並未於簽訂系爭租
    賃契約時到場，而經本院將系爭租賃契約書原本與乙○○於戶政機關留存之印鑑
    登記申請書、印鑑證明申請書及印鑑卡等資料檢送內政部警政署刑事警察局鑑定
    ，經該局採用特徵比對之鑑驗方法鑑驗後，函覆認為：「一、筆跡部分：租賃契
    約書上『乙○○』簽名筆跡與八十三年十一月二十六日印鑑登記申請書、印鑑證
    明申請書、印鑑卡上『乙○○』簽名筆跡不相符。二、印文部分：因租賃契約上
    乙○○印鑑登記申請書等係影本，歉難認定。」等語，此有該局刑鑑字第二三三
    八九二號鑑驗通知書在卷可按，而證人王善謨亦自承系爭租賃契約上承租人、保
    證人姓名之簽署及年籍之登載之筆跡均為其所繕寫，至印文部分，經本院將系爭
    租賃書內乙○○之印文與印鑑登記申請書、印鑑證明申請書及印鑑卡等資料內乙
    ○○之印文以肉眼詳加比對，其印文之大小、型式及楷體均明顯不同，此外，原
    告就被告乙○○確有擔任系爭租賃契約之連帶保證人之意，其等間並已成立保證
    契約云云，並未能另舉他證以實其說，則其前開主張要非足採。
十、綜上所述，原告依民法第七百六十七條及租賃契約之法律關係，訴請被告苗鐵公
    司應將系爭二筆土地上，如附圖所示編號Ａ面積二九五．二六平方公尺之石棉瓦
    磚木造地上物拆除，並將土地返還原告，及被告苗鐵公司應給付原告一百五十萬
    四千七百五十九元，及自九十一年一月一日起至前項土地返還原告之日止，於每
    年一月及七月分別給付原告按前項土地各年度申報地價百分之二．五計算之使用
    補償金，於法尚無不合，所訴應予准許，至逾此部分之請求，為無理由，應予駁
    回。
十一、本判決就原告勝訴部分，原告陳明願供擔保，聲請為假執行之宣告，經核並無
      不合，爰酌定相當之擔保金額併准許之，至其敗訴部分，其假執行之聲請，已
      因失所附麗，自應予駁回。
十二、本件事證已臻明確，兩造其餘主張、陳述及所提證據，經本院審酌，核與判決
      結果不生影響，爰不逐一論述，併予敘明。
據上論結，原告之訴為一部有理由、一部無理由，依民事訴訟法第三百八十五條第一
項前段、第七十九條但書、第三百九十條第二項，判決如主文。
中　　　華　　　民　　　國　　九十一　　年　　　七　　　月　　 十六　 　日
                                臺灣苗栗地方法院民事庭
~B法　　　官　高  敏  俐
右為正本係照原本作成。
如對本判決上訴，須於判決送達後廿日內向本院提出上訴狀。
中　　　華　　　民　　　國　　九十一　　年　　　七　　　月　　 十六　 　日
~B法院書記官　蕭  雅  馨
~F0
~T48
附表一：（原告主張）
甲、使用（承租）面積：
    1.二四五地號： 844.84平方公尺
    2.二四五之一四地號： 148.20平方公尺
    3.二四五之二四九地號： 128.4平方公尺
乙、八十五年積欠租金及滯納違約金之計算：
  (一)租金部分：八十五年一月一日起至八十五年十二月三十一日止
    1.二四五地號：5520 X 844.84 X 5% = 233176
    2.二四五之一四地號：6700 X 148.20 X 5% = 49647
    3.二四五之二四九地號：6700 X 128.4 X 5% = 43014
    總和：233176 + 49647 + 43014 = 325837
  (二)滯納違約金部分：325837 X 10% = 32584
  (三)租金 + 違約金總和：325837 + 32584 = 358421
丙、八十六年至八十九年積欠使用補償金及滯納違約金之計算：
  (一)八十六年一月一日起至八十六年十二月三十一日止
    使用補償金部分：
    1.二四五地號：5608 X 844.84 X 5% = 236893
    2.二四五之一四地號：6767 X 148.20 X 5% = 50143
    3.二四五之二四九地號：6731 X 128.4 X 5% = 43213
    總和：236893 + 50143 + 43213 = 330249
    滯納違約金部分：
    1.二四五地號：5608 X 844.84 X 5% = 236893
    2.二四五之一四地號：6767 X 148.20 X 5% = 50143
    3.二四五之二四九地號：6731 X 128.4 X 5% = 00000
    000000 X 10% = 33025
    租金 + 違約金總和：330249 + 33025 = 363274
  (二)八十七年一月一日起至八十七年十二月三十一日止
    使用補償金部分：
    1.二四五地號：5608 X 844.84 X 5% = 236893
    2.二四五之一四地號：6767 X 148.20 X 5% = 50143
    3.二四五之二四九地號：6731 X 128.4 X 5% = 43213
    總和：236893 + 50143 + 43213 = 330249
    滯納違約金部分：
    1.二四五地號：236893 X 10% = 23689
    2.二四五之一四地號：50143 X 10% = 5014
    3.二四五之二四九地號：43213 X 10% = 4321
    總和：23689 + 5014 + 4321 = 33024
    租金 + 違約金總和：330249 + 33024 = 363273
  (三)八十八年一月一日起至八十八年十二月三十一日止
    使用補償金部分：
    1.二四五地號：5608 X 844.84 X 5% = 236893
    2.二四五之一四地號：6767 X 148.20 X 5% = 50143
    3.二四五之二四九地號：6731 X 128.4 X 5% = 43213
    總和：236893 + 50143 + 43213 = 330249
    滯納違約金部分：
    1.二四五地號：236893 X 10% = 23689
    2.二四五之一四地號：50143 X 10% = 5014
    3.二四五之二四九地號：43213 X 10% = 4321
    總和：23689 + 5014 + 4321 = 33024
    租金 + 違約金總和：330249 + 33024 = 363273
  (四)八十九年一月一日起至八十九年十二月三十一日止
    使用補償金部分：
    1.二四五地號：5608 X 844.84 X 5% = 236893
    2.二四五之一四地號：6767 X 148.20 X 5% = 50143
    3.二四五之二四九地號：6349.7 X 128.4 X 5% = 40765
    總和：236893 + 50143 + 40765 = 327801
    滯納違約金部分：
    1.二四五地號：236893 X 10% = 23689
    2.二四五之一四地號：50143 X 10% = 5014
    3.二四五之二四九地號：40765 X 10% = 4076
    總和：23689 + 5014 + 4076 = 32779
    租金 + 違約金總和：307801 + 32779 = 360580
  (五)八十六年至八十九年間使用補償金及滯納違約金總和：
    363273 + 363273 + 363273 + 360579 = 0000000
乙、丙二項總和：
  358421＋0000000 = 0000000
~F0
~T48
附表二：
  被告苗鐵公司應給付之使用補償金之計算：
  (一)八十六年一月一日起至八十六年六月三十日止
    1.二四五地號：5520 X 844.84 X 2.5% = 116588
    2.二四五之一四地號：6700 X 126.54 X 2.5% = 21195
    3.二四五之二四九地號：6700 X 22.14 X 2.5% = 3708
    總和：116588 + 21195 + 3708 = 141491
  (二)八十六年七月一日起至八十六年十二月三十一日止
    1.二四五地號：5608 X 844.84 X 2.5% = 118447
    2.二四五之一四地號：6767 X 126.54 X 2.5% = 21407
    3.二四五之二四九地號：6731 X 22.14 X 2.5% = 3726
    總和：118447 + 21407 + 3726 = 143580
  (三)八十七年一月一日起至八十七年十二月三十一日止
    1.二四五地號：5608 X 844.84 X 5% = 236893
    2.二四五之一四地號：6767 X 126.54 X 5% = 42815
    3.二四五之二四九地號：6731 X 22.14 X 5% = 7451
    總和：236893 + 42815 + 7451 = 287159
  (四)八十八年一月一日起至八十八年十二月三十一日止
    1.二四五地號：5608 X 844.84 X 5% = 236893
    2.二四五之一四地號：6767 X 126.54 X 5% = 42815
    3.二四五之二四九地號：6731 X 22.14 X 5% = 7451
    總和：236893 + 42815 + 7451 = 287159
  (五)八十九年一月一日起至八十九年六月三十日止
    1.二四五地號：5608 X 844.84 X 2.5% = 118447
    2.二四五之一四地號：6767 X 126.54 X 2.5% = 21407
    3.二四五之二四九地號：6731 X 22.14 X 2.5% = 3726
    總和：118447 + 21407 + 3726 = 143580
  (六)八十九年七月一日起至八十九年十二月三十一日止
    1.二四五地號：5520 X 844.84 X 2.5% = 118447
    2.二四五之一四地號：6700 X 126.54 X 2.5% = 21407
    3.二四五之二四九地號：6349.7 X 22.14 X 2.5% = 3515
    總和：118447 + 21407 + 3515 = 143369
  (一)至(六)項總和：
    141491 + 143580 + 287159 + 287159＋143580＋143369 = 0000000
